臺灣高等法院刑事判決　　　　　　　　　　　　　九十三年度上易字第一二二三號
　　上　訴　人　臺灣臺北地方法院檢察署檢察官
　　被　　　告　甲○○
右上訴人因被告偽造文書等罪案件，不服臺灣臺北地方法院九十三年度易字第一七五
號，中華民國九十三年六月二十四日第一審判決（起訴案號：臺灣臺北地方法院檢察
署九十二年度偵字第二一二一六號），提起上訴，本院判決如左：
    主  文
原判決撤銷。
甲○○行使偽造私文書，足以生損害於公眾及他人，處有期徒刑月，如易科罰金，
以佰元折算一日，偽造統一發票紙沒收。
    事  實
甲○○於民國九十二年十月十四日上午十一時三十分左右，意圖為自己不法之所有，
在臺北市○○路○段二○八號合作金庫銀行東門分行，行使姓名不詳之人所偽造智琦
實業有限公司（下稱智琦公司）ＶＥ00000000號、遠百企業股份有限公司板
新分公司（下稱遠百公司）ＶＱ00000000號、全家便利商店股份有限公司板
橋海山分公司（下稱全家便利商店）ＶＮ00000000號中獎統一發票各一紙，
擬詐領九十二年七至八月份之統一發票獎金共計新臺幣（下同）二千二百元，足以生
損害於公眾對於稅捐稽徵體制之信賴與智琦公司、遠百公司、全家便利商店之交易信
用。旋因該分行職員周淑惠當場查覺，報警扣押甲○○所有前述偽造統一發票三紙，
致未詐得上開獎金。
    理  由
一認定犯罪事實所憑之證據及理由：
　(一)前述事實，業經證人周淑惠具結證述甚詳。
　(二)被告所行使之統一發票三紙，均已扣案為證。經財政部印刷廠人員連坤耀鑑識結
  　果，全家便利商店部分缺乏真正發票應有之浮水印，遠百企業部分浮水印不實，
    智琦公司部分缺乏真正發票應有之油墨印刷痕跡，認為均係偽造，亦據證人連坤
    耀結證在卷。其中遠百公司及智琦公司部分，復經各該公司辨認查覆，證實確與
    真正發票不符（偵卷第二十九頁至第三十二頁）。
　(三)被告對其如何於前述時、地，行使扣案偽造統一發票三紙，擬領獎金二千二百元
　  ，經銀行職員報警查獲之經過，亦均供承屬實。
　(四)統一發票係為健全稅捐核課機制而規劃之商業會計憑證，在社會交易習慣上，具
  　有一定之公信力，其給獎制度之目的，亦在於鼓勵交易人索取發票，以利正確勾
    稽營業金額。被告行使偽造之統一發票，客觀上自係足損公眾對於稅捐稽徵體制
    之信賴，對於被妄冒為銷貨人之智琦公司、遠百公司、全家便利商店，亦足以損
    害其交易信用。
二對於被告辯解之判斷：
　被告否認知情而行使扣案偽造統一發票，辯稱：其平日原有收集統一發票之習慣，
  扣案發票究竟從何而來，已不記憶，不知是否由於自己消費而取得，亦不能確定是
  否同一來源，專業人員尚須經過訓練，始能以放大鏡辨別真偽，一般人士何由得知
  其事云云。惟查：
  (一)被告於本院準備程序中，自承案發當日僅持扣案三紙偽造統一發票兌獎，並非混
    雜其他發票而為行使。至其辯稱平時即有收集發票之習慣云云，但於本院審理中
    ，就其所謂收集來源未能提出合理說明，諉稱「我沒有印象是何人給的」，亦未
    表明足可證明其確曾收集多紙統一發票之具體反證以供調查，所為有利於己之積
    極抗辯，即難遽信其為真實。
  (二)偽造中獎之統一發票者，恆係出於特定之犯罪目的，應不可能任意棄置而供不特
    定人拾取使用。被告同時持用統一發票三紙，皆屬偽造，顯係刻意取自其所知悉
    之特定對象。既未具體說明有何正當來源，尚不足以形成合理之罪疑。所辯不知
    各該發票出於偽造，核無可採。
  (三)被告向合作金庫銀行東門分行行使扣案偽造統一發票時，在各紙發票背面填寫之
    聯絡電話號碼（○二）00000000，據其在本院審理時所供，乃係綽號「
    阿南」之友人所租用，但對於「阿南」之姓名、住所究為如何，全然無法交待。
    經檢察官當庭要求默寫上開聯絡電話號碼，則表示無法背誦書寫。是其兌獎當時
    所留電話號碼顯然不實，益徵情虛。
  (四)依據證人周淑惠、連坤耀在原審所為陳述，關於統一發票真偽之辨識，固須透過
    專業訓練以及相關輔助工具，財政部宣導辨認之範圍，亦僅限於銀行行員及便利
    商店之經理級人員，一般民眾尚無僅憑肉眼識別之能力，對於觀察浮水印以辨真
    偽之方法，可能亦不知悉等語。然此係就符合社會正常生活經驗之情況而為立論
    ，亦即對於經由正當管道偶然取得零星之統一發票，不能苛責一般民眾必能辨其
    真偽。本案被告乃係刻意收集偽造之中獎發票進而行使，已如前述，自不得據此
    解免刑責。
三論罪科刑之理由：
　(一)被告所為，係犯刑法第二百十六條、第二百十條及同法第三百三十九條第三項、
  　第一項之罪。其所行使之偽造統一發票，屬於私文書性質（參照最高法院六十九
    年台上字第三六八九號判例），檢察官起訴求刑法第二百十六條、第二百十二條
    行使偽造特種文書論罪，尚有未合，此部分起訴法條應予變更。又其已著手於詐
    欺取財犯行，經證人周淑惠及時發覺報警而未得手，此部分應論以未遂犯。所涉
    兩罪名有方法結果之牽連關係，應從較重之行使偽造私文書一罪處斷。
  (二)原審未就前開不利被告之積極事證詳予斟酌，遽認不能證明被告犯罪而予諭知無
    罪，尚嫌未洽。檢察官上訴執以指摘原判決不當，為有理由，應由本院撤銷改判
    。審酌被告為圖一己私利，不惜行使偽造商業會計憑證，偵審中未見具體悔過表
    現，及其所圖不法利益為數尚非甚鉅，且因及時查覺而未造成實害等一切情狀，
    認宜量處如主文所示之刑，並諭知易科罰金之折算標準。
  (三)扣案偽造統一發票三紙（附於偵卷第十頁），係被告所有供犯罪所用之物，應予
    沒收。
四適用之法律：
　(一)刑事訴訟法第三百六十九條第一項前段，第三百六十四條，第二百九十九條第一
  　項前段，第三百條。
  (二)刑法第二百十六條，第二百十條，第三百三十九條第一項、第三項，第五十五條
    ，第四十一條第一項，第三十八條第一項第二款。
  (三)罰金罰鍰提高標準條例第一條前段，第二條。
本案經檢察官柯麗鈴到庭執行職務
中　　　華　　　民　　　國　　九十三　　年　　　九　　　月　　二十四　　日
                              臺灣高等法院刑事第五庭
                                  審判長法  官　楊　炳　禎
                                        法  官　魏　新　國
                                        法  官　林　勤　綱
右正本證明與原本無異。
如不服本判決，應於收受送達後十日內向本院提出上訴書狀，其未敘述上訴之理由者
並得於提起上訴後十日內向本院補提理由書（均須按他造當事人之人數附繕本）。
                                        書記官  王  增  華
中　　　華　　　民　　　國　　九十三　　年　　　九　　　月　　二十四　　日
附錄：本案論罪科刑法條全文
刑法第二百十六條
行使第二百十條至第二百十五條之文書者，依偽造、變造文書或登載不實事項或使登
載不實事項之規定處斷。
刑法第二百十條
偽造、變造私文書，足以生損害於公眾或他人者，處五年以下有期徒刑。
